【裁判字號】    98,家聲,336
【裁判日期】    980918
【裁判案由】    變更子女姓氏
【裁判全文】
臺灣板橋地方法院民事裁定            98年度家聲字第336號
聲  請  人  乙○○
上列聲請人聲請變更子女姓氏事件，本院裁定如下：
    主    文
聲請人乙○○之姓氏准予變更為母姓之「黃」姓。
聲請程序費用由聲請人負擔。
    理    由
一、按「有下列各款情形之一，且有事實足認子女之姓氏對其有
    不利之影響時，父母之一方或子女得請求法院宣告變更子女
    之姓氏為父姓或母姓：（一）父母離婚者。（二）父母之一
    方或雙方死亡者。（三）父母之一方或雙方生死不明滿3 年
    者。（四）父母之一方曾有或現有未盡扶養義務滿2 年者。
    」，民法第1059條第5 項定有明文。
二、本件聲請意旨略以：聲請人乙○○之生父甲○○因賭博欠債
    而離家出走，生母黃素卿登報尋人，聲請人父母親遂於民國
    70年6 月間協議離婚，惟聲請人父母離婚後，聲請人即由母
    親偕回娘家扶養照顧，聲請人父親從未前來探望聲請人，亦
    未給付聲請人扶養費用及相關醫療費用，聲請人為報達母恩
    ，希望能從母姓，如仍從父姓對其顯有不利，爰依法聲請變
    更姓氏從母姓等情。
三、經查，聲請人所主張之上開事實，業據提出戶籍謄本、報紙
    等件為證，並據證人即聲請人母親黃素卿到庭證述：「關係
    人甲○○從70年6 月就跟我離婚，他之前賭博欠債，債主要
    債到家裡，我也找不到他，我就去登報，後來他有回來還把
    我的錢二十七萬元領走，我就很生氣，為何不管我們母子生
    活乾脆離婚好了，關係人甲○○就說好，而且說小孩子他不
    要，小孩當年約三、四歲，離婚後關係人甲○○說每個月給
    我們六千元是小孩子的扶養費，另外四千元是給我的利息，
    後來協議寫完後他就沒有回來，也沒有付錢，小孩從此之後
    沒有再見過他。後來債主又來要錢，我說我已經與關係人甲
    ○○離婚了，債主說父債子還，我說小孩子還小，債主就叫
    我還，我只好到處搬家。」、「小孩都在娘家生活，每次清
    明掃墓，娘家都會要求他到旁邊，外祖父、母過世後，小孩
    要拜拜，娘家的人都不同意，小孩說我是祖父、母帶大的為
    什麼不拜，娘家的人說因為他不姓娘家的姓不能拜，小孩就
    到旁邊哭。我娘家的事情都不讓聲請人參與…我希望聲請人
    改姓」等語屬實。查，姓氏屬姓名權而為人格權之一部分，
    具有社會人格之可辨識性，除與身分安定及交易安全有關外
    ，尚有家族制度之表徵，因此始賦予父母選擇權，惟因應情
    勢變更，倘有事實足認子女之姓氏對其有不利之影響時，父
    母之一方或子女自得請求法院宣告變更子女之姓氏為父姓或
    母姓。職此，本院審酌上情，認聲請人自父母離婚後即由生
    母黃素卿獨自扶養照顧，而聲請人生父甲○○於與黃素卿離
    婚後，即未曾負擔聲請人扶養費及相關醫療費用，亦未探視
    關心聲請人，又依證人所證述，聲請人因姓氏與生母不同，
    雖在娘家生活，卻無法參與母親娘家家族祭祀，而聲請人已
    與生父姓氏之家族顯失去一般社會生活聯結，聲請人深切期
    盼能改從母姓，應可認保留聲請人現有之父親姓氏，對聲請
    人實有不利影響，是聲請人本件請求，經核並無不合，本件
    聲請為有理由，依法應予准許，爰裁定如主文所示。
四、依非訟事件法第21條第2 項、民事訴訟法第78條裁定如主文
    。
中    華    民    國    98    年    9     月     18   日
                  家事法庭  法  官  林春長
以上正本係照原本作成
如對本裁定抗告須於裁定送達後10日內向本院提出抗告狀
中    華    民    國    98    年    9     月     18   日
                            書記官  高小婷


司法院資訊處製作；財團法人民間司法改革基金會備份。
